【裁判字號】    90,簡上,56
【裁判日期】    920312
【裁判案由】    確認本票債權不存在
【裁判全文】
臺灣苗栗地方法院民事判決  九十年度簡上字第五六號
    上  訴  人  甲○○
    訴訟代理人  涂惠民律師
    被  上訴人  乙○○○
    訴訟代理人  丁○○
                丙○○
右當事人間請求確認本票債權不存在事件，上訴人對於中華民國九十年六月二十七日
本院八十九年度苗簡字第一三八號第一審判決提起上訴，本院判決如左：
    主    文
原判決廢棄。
被上訴人持有上訴人所簽發如附表所示之本票債權不存在。
第一、二審訴訟費用由被上訴人負擔。
    事      實
甲、上訴人方面：
  一、聲明：如主文所示。
  二、陳述：除與原審判決書所載者相同茲予引用外，補稱：
    （一）本件被上訴人固於原審提出上訴人所簽立載明日期為民國八十八年九月一
          日之借據、收據、不動產處分委任書等書證，主張訴外人林酉安於八十八
          年九月一日曾持上開文件及附表所示本票（以下簡稱系爭本票），代理上
          訴人向被上訴人借款新台幣（下同）一百二十萬元等情云云。上訴人雖曾
          於前揭文件上簽名及蓋章，然該等文件係上訴人於八十八年七月十五日在
          丁瑞欽代書事務所向被上訴人第一次借得一百二十萬元時，應丁瑞欽要求
          在該等未載日期或受任人為林酉安等內容之文件上簽蓋，憑供該次借款證
          明及委請丁瑞欽辦理抵押設定之依據，上訴人並無於八十八年九月一日委
          任授權林酉安借款或提出收據、借據等情。且證人丁瑞欽亦於另案台灣板
          橋地方法院九十年自字第一九三號詐欺刑事案件，證稱有提供本票、支票
          、借據等，上訴人看過才簽署，提供本票、支票、借據、設定書，這些是
          制式文字等語可證。
    （二）本件被上訴人所提不動產處分委任書，姑不論是否為上訴人於八十八年九
          月一日所簽立，其上既載明委任事項為：「所有權全部之出售、簽約、收
          款交付證件及辦理產權移轉登記等一切之事項」，並未包括借款，則該文
          件顯難證明為委任借款事實，況且八十八年七月十五日第一次借款時，林
          酉安僅為借款介紹人，並非借款代理人或保證人，上訴人從未委任林酉安
          為任何借款，此亦可由系爭本票並無林酉安共同發票之記載可證，尚無僅
          以上訴人與林酉安曾以表兄弟姊妹相稱，據之認定有委任借款權限或借款
          表見代理等情。
    （三）況被上訴人代理人丁○○於上訴人向台灣台北地方法院自訴侵占之該院八
          十九年度自字第八０二號案件中，於八十九年十月五日訊問中曾辯稱：第
          一筆不動產並沒有塗銷，因為擔保品不夠等語，並非為林酉安代理再借款
          ，則被上訴人於本件所稱交還系爭本票予林酉安及林酉安再持系爭本票借
          款云云即為不實，又再由證人李國鎮於前揭板院刑案證稱第二次借款簽發
          本票，當時林酉安不在場，本票簽發後被上訴人沒有帶抵押權的資料出來
          ，僅表明事後會歸還等語，足認被上訴人主張歸還本票之說不實在。
    （四）退一步言，本件被上訴人主張再持有系爭本票原因，係因林酉安向伊借款
          一百二十萬元，且於原審陳稱林酉安向伊借款一百二十萬元，實際交付一
          百一十多萬元，因扣除利息二分、二分半計算等語，嗣後被上訴人卻於原
          審五月三十日準備程序稱第三次是林酉安於八十九年九月先約在台北市○
          ○路○段台灣中小企銀拿系爭本票及收據給我，我們拿現金給他分三次，
          一次三十七萬元，一次是六十七萬元，另一次是十萬元等語，已先後矛盾
          。另所稱交付金錢既在交付收據之後，且上訴人不在場，該收據即非收訖
          金錢所簽收，尚不足證明被上訴人確有交付借款金錢，是否真有借款已有
          可疑，況且被上訴人迄今並未舉證證明伊確有交付借款一百二十萬元金錢
          予林酉安。
    （五）上訴人於八十八年七月十五日向被上訴人借款一百二十萬元，除提供本票
          二紙供擔保外，並簽發支票號碼ＤＢ0000000號、ＤＢ00000
          00號，面額分別為四十萬元、八十萬元，發票日均為八十九年一月十三
          日之台灣土地銀行雙和分行支票二紙，作為借款半年償還，同時並簽發同
          帳戶支票號碼ＤＢ0000000號、ＤＢ0000000號、ＤＢ00
          00000號，發票日分別為八十八年十月十四日、十一月十四日、十二
          月十四日，面額為二萬元、一萬元不等支票六紙，作為後三個月利息支付
          ，更同時提供所有坐落苗栗縣大湖段七六二▁一二五地號土地所有權狀供
          作設定第三順位抵押權，及交付上訴人對訴外人葉武生所有土地，享有抵
          押權之證明文件他項權利證明書，與葉武生所有苗栗縣竹南鎮土地所有權
          狀等文件多紙擔保，另葉武生亦為本次借款簽發面額四十萬元、八十萬元
          本票二紙交付被上訴人代理人丙○○。然被上訴人於八十八年八月十七日
          上訴人再借三百二十萬元，並清償該第一次所借一百二十萬元後，始終未
          將該六紙支票、上訴人所有權狀、他項權利證明書、葉武生所有權狀及葉
          武生簽發之本票返還上訴人及葉武生，亦未有任何塗銷抵押權登記之作為
          ，如真有被上訴人所稱返還本票予林酉安之事，為何該等支票及上訴人所
          有權狀暨他項權利證明書未見一併返還，另葉武生所簽發本票與所有權狀
          又為何未還給葉武生？被上訴人所稱林酉安代理借款一百二十萬元部分亦
          未扣除佣金，與上開第一、二次借款先扣除佣金有所不同？
  三、證據：除援用原審之立證方法外，另提出被上訴人之代理人丁○○對於訴外人
      葉武生之本票裁定六紙、台灣板橋地方法院九十年自字第一九三號九十一年四
      月十八日之審理筆錄、台灣台北地方法院八十九年度自字第八０二號八十九年
      十月五日之審理筆錄各一份（均影本），並聲請訊問證人丁瑞欽、葉武生及李
      國鎮三人。
乙、被上訴人方面：雖未於最後言詞辯論期日到場，據其前次到場之聲明、陳述：
  一、聲明：駁回上訴。
  二、陳述：除與原審判決書所載者相同茲予引用外，補稱：
    （一）上訴人與林酉安確實均已表兄弟姊妹相稱，二人關係應屬匪淺，且上訴人
          另於八十九年四月二十六日主動電告伊：因為我們（即上訴人與林酉安）
          很少見面，並有委任及授權親表弟林酉安之事實。伊均信任上訴人親筆簽
          名並蓋印鑑章之合法借據、上訴人授權林酉安向伊借得一百二十萬，應屬
          明確。
    （二）上訴人雖以八十八年七月十五日應訴外人丁瑞欽要求在空白文件簽名蓋章
          ，惟丁瑞欽於九十一年五月三十一日出具書面表示：「我們公司都是有牌
          照的代書，我們代書都會要求借款人看清楚全部內容才簽名，不會有不看
          內容就簽名的事。」況且，倘若空白借據，衡情上訴人豈會簽名。
  三、證據：除援用原審之立證方法外，另提出丁瑞欽具結書原本、電話錄音譯文、
      九十一年四月六日之聯合報、九十一年十一月二十九日之人間福報、九十一年
      七月十八日之存證信函各一份（均影本）。
丙、本院依職權調閱台灣台北地方法院檢察署九十年度執他字第一一五五號、第二九
    五一號、八十九年度檔自字第四二八號及八十九年度檔自字第六四二號、台灣台
    北地方法院九十一年度自字第二七五號卷宗。
    理      由
壹、程序部分：
    本件被上訴人經合法通知，未於言詞辯論期日到場，核無民事訴訟法第三百八十
    六條所列各款情形，爰依上訴人之聲請，由其一造辯論而為判決。
貳、實體部分：
一、上訴人起訴主張：伊於八十八年七月十五日向丁○○、丙○○二人借得一百二十
    萬元，除提供伊所有坐落苗栗縣大湖鄉○○段七六二之一二五地號土地設定抵押
    權予丙○○之母親即本件被上訴人外，並簽發面額各八十萬元、四十萬元之系爭
    本票二紙以供擔保。嗣伊復於同年八月十八日向丙○○借款三百二十萬元，約定
    扣除利息、手續費，並以其中一百二十萬元清償上開於同年七月十五日之借款，
    故丙○○第二次實際貸與伊之金額為一百五十萬元；此次借款，伊除提供所有坐
    落苗栗縣大湖鄉○○段一三三九之二七地號土地設定抵押權予丙○○所指定之人
    陳永田外，並當場簽發面額各三百萬元、二十萬元本票及支票各二紙供擔保。當
    時伊有要求丙○○須將第一次借款之所設定抵押權塗銷，並返還該面額各八十萬
    元、四十萬元之系爭本票二紙，惟丙○○堅持須待第二次借款之三百二十萬元債
    務清償時，始行全部塗銷抵押權及一併返還所有本票及支票。惟丙○○竟以被上
    訴人名義就上訴人所簽發之系爭二紙本票聲請本票裁定，而經本院以八十九年度
    票字第七十三號裁定准予強制執行在案。查系爭一百二十萬元之本票債權既因清
    償而消滅不存在，自不容被告再行主張此不存在之本票債權。至於林酉安另借得
    一百二十萬元部分，被上訴人並未積極舉證確實已交付借款之情事，且縱有交付
    借款之情事，亦屬林酉安個人之借貸，與伊無涉。況且上開林酉安之借款金額及
    是否應扣除佣金等事宜，均與歷次借貸不同，互有矛盾之處，為此訴請確認被告
    持有原告所簽發如附表所示之本票債權不存在等語。
二、被上訴人則以：上訴人雖以第二次借款三百二十萬元之部分款項清償第一次借款
    之一百二十萬元，而將系爭二紙本票取回，惟林酉安嗣再持系爭本票、原告出具
    之委託書及收據，表明係為上訴人調借工程款而向伊借款一百二十萬元。而就系
    爭本票所擔保之第三次借款一百二十萬元部分，上訴人迄未清償，是其主張顯無
    理由等語資為抗辯。
三、被上訴人與其訴訟代理人間，具有直系血親卑親屬之關係，就上開第一至第三次
    借款均有授權，且系爭本票並未有受款人姓名之記載，借貸關係則存在兩造之間
    ，核先敘明。而上訴人主張伊於八十八年七月十五日向丁○○、丙○○二人借款
    一百二十萬元，並簽發面額各八十萬元、四十萬元之系爭本票二紙供作擔保，持
    交被上訴人收執，嗣於同年八月十八日復向丙○○借款三百二十萬元，而以其中
    一百二十萬元清償前開於同年七月十五日之借款等情，業據證人李國鎮分於原審
    及本院審理中到庭證述無訛，復為被上訴人所不爭執，自堪信上訴人此部分主張
    為真實。本件首應審酌者，厥為被上訴人與林酉安是否於八十八年九月一日成立
    消費借貸契約？上訴人是否應負表見代理之責？
四、按民事裁判，乃法院行使司法權，判定當事人私法上權利之存否。而當事人私法
    權利存否之判斷，唯有透過訴訟上實體法規之適用及適合該實體法規事實之認定
    方有實現之可能，因此一般認為裁判可謂以實體法規為大前提，事實為小前提之
    三段論法。然當事人所主張之事實，概屬過去之事實，而該事實是否符合其主張
    適用之實體法規之構成要件事實，除法院業已明瞭以外，當事人於訴訟程序為使
    法院確信事實存在，自應提出證據證明，此即民事訴訟法第二百七十七條第一項
    規定：「當事人主張有利於己之事實者，就其事實有舉證之責任」。然法院為判
    斷特定法律效果發生或不發生所必要（適合）之事實，因未經當事人舉證證明或
    雖經舉證仍不完備，致真偽不明時，法院尚不得拒絕審判，此時即應依「舉證責
    任分配」之法則，將判決之危險或不利益由應負舉證責任之一造負擔。簡言之，
    即負有舉證責任之一造，若未能證實自己主張之事實為真實，縱他造就其抗辯事
    實即令不能舉證，或其所舉證據尚有疵累，亦應受敗訴之判決（最高法院十七年
    上字第九一七號判例參照）。而金錢借貸契約，屬要物契約，應由貸與人就交付
    金錢之事實負舉證之責。經查：被上訴人主張持有系爭本票原因，係因林酉安向
    伊借款一百二十萬元，並稱林酉安向伊借款一百二十萬元，實際交付一百一十多
    萬元，因扣除利息二分、二分半計算等語（見原審九十年三月九日筆錄、第一二
    六頁），嗣後被上訴人又稱：第三次是林酉安於八十九年九月先約在台北市○○
    路○段台灣中小企銀拿系爭本票及收據提示給伊，始將現金分三次，一次三十七
    萬元，一次是六十七萬元，另一次是十萬元予林酉安等語以觀，被上訴人並無法
    提出積極證據證明，其確實已有交付借款之情事。況且，兩造先前之借款過程，
    均在土地代書事務所委由代書承辦，並設定擔保債權的情況下，被上訴人猶認擔
    保品之價值甚低（見上訴人於九十二年二月二十四日審理中提出，台灣台北地方
    法院八十九年度自字第八０二號八十九年十月五日審理筆錄第五頁），就上訴人
    先前於同年八月十八日復向丙○○借款三百二十萬元，而以其中一百二十萬元清
    償前開於同年七月十五日之借款時，被上訴人未能塗銷抵押權設定之情以觀，在
    無其他擔保品情況下，為何未命林酉安簽收收據或委由第一、二次承辦代書處理
    等事情，卻僅單憑上開單據，即交付借款，實與歷次借款過程有違。次查：就被
    上訴人於上訴人第二次借款三百二十萬元部分，以其中一百二十萬清償第一次一
    百二十萬之借款時，系爭本票就有無交付及交付何人乙節，被上訴人於原審九十
    年三月九日審理中陳稱：林酉安將系爭本票取回，另開立面額三百萬及二十萬之
    本票各一紙云云；嗣於同年三月二十七日則陳稱：已將系爭本票交還上訴人云云
    （分見原審卷第一二七頁、第一四六頁），已有前後陳述不一，被上訴人之陳述
    已有可疑。
五、按解釋契約，因須探求當事人立約時之真意，不能拘泥於契約之文字，但契約文
    字業已表示當事人真意，無須別事探求者，即不得反捨契約文字而更為曲解。經
    查：本件被上訴人所提不動產處分委任書，其上既載明委任事項為：所有權全部
    之出售、簽約、收款、交付證件及辦理產權移轉登記等一切之事項，並未包括借
    款，則該文件顯難證明為委任借款事實。次查：即便被上訴人確實有交付借款於
    林酉安，惟被上訴人之代理人丁○○於另案審理中供稱：「（問：票既然以還給
    林酉安，為何乙○○○會持向法院申請強制執行？）我當時確實已經還給林酉安
    ，是隔了二個月後，林酉安又拿著這二張票（即本件系爭本票）來向我調現一百
    二十萬，這次借款是與自訴人（即本件上訴人）無關。（問：為何林酉安向你借
    錢，卻拿自訴人的本票向你借錢？）因為自訴人都說林酉安是他表弟，所以我才
    沒有懷疑，才將前借給他。」（見上訴人於九十二年二月二十四日審理中提出，
    台灣台北地方法院八十九年度自字第八０二號八十九年十月五日審理筆錄第六、
    七頁），被上訴人既認定係林酉安個人之借貸，而與上訴人無關，被上訴人復未
    提出其他積極證據證明，被上訴人確實信任上開單據為上訴人之授權而借款給林
    酉安。末查：被上訴人雖提出與上訴人之電話錄音譯文，欲證明上訴人與林酉安
    以親表弟相稱，電話錄音譯文在對造不爭執之情況下，雖可當作證據資料，惟本
    院審酌上開電話錄音譯文內容，亦無法推論得出，有何表見代理之情事，併此敘
    明。
六、從而，被上訴人既自應就消費借貸關係發生之要件事實即：(1)借貸意思表示相互
    一致；(2)交付借款；(3)表見代理等事實，負舉證責任（最高法院七十三年一月十
    日七十三年度第一次民事庭會議決議(二)參照）。惟被上訴人對於前述應由其負舉
    證證明之要件事實，既均無法舉證以實其說，縱然訴外人林酉安經本院多次通知
    未能到院，揆諸前開說明，仍應將判決之不利益由被上訴人負擔。從而，上訴人
    訴請確認被上訴人持有上訴人簽發之系爭本票債權不存在，即有理由，應予准許
    。原審未及審酌兩造有關票據原因關係為消費借貸之主張及抗辯而為上訴人不利
    之判決，容有未洽，上訴論旨執以指摘原判決不當，求予廢棄，為有理由。爰將
    原判決廢棄改判如主文第二項所示。
七、據上論結，本件上訴為有理由，依民事訴訟法第四百三十六條之一第三項、第四
    百六十三、第三百八十五條第一項後段、第四百五十條、第七十八條，判決如主
    文。
中      華      民      國    九十二    年     三     月      十二      日
                                      臺灣苗栗地方法院民事庭
                                        審判長法官  郭 千 黛
                                              法官  王 萬 金
                                              法官  吳 振 富
右為正本係照原本作成。
如對本判決上訴，須於送達後二十日內向本院提出上訴狀（應按他造當事人之人數附
繕本）
前項逕向最高法院提起上訴，其上訴利益須逾新台幣一百萬元，且僅得以其適用法規
顯有錯誤為理由者為限。
~B法院書記官  尤旗樟
中      華      民      國    九十二    年      三      月    十二    日
~F0
附表：
┌──┬─────┬───────┬─────────┬─────┬──┐
│編號│ 票面金額 │ 票 據 號 碼  │發  票  日（民國）│到  期  日│備考│
│    │（新臺幣）│              │                  │          │    │
├──┼─────┼───────┼─────────┼─────┼──┤
│ 一 │八十萬元  │0000000│八十八年七月十五日│未      載│    │
├──┼─────┼───────┼─────────┼─────┼──┤
│ 二 │四十萬元  │0000000│八十八年七月十五日│未      載│    │
└──┴─────┴───────┴─────────┴─────┴──┘


司法院資訊處製作；財團法人民間司法改革基金會備份。
